最高法院刑事判決　　　　　　一○○年度台上字第二三四五號
上　訴　人　葉姿吟
選任辯護人　顧定軒律師 
上　訴　人　黃勢翔
選任辯護人　高榮志律師 
上　訴　人　廖澤豪
選任辯護人　陳正旻律師 
上　訴　人　胡芙蓉
　　　　　　譚岳民
　　　　　　陳怡妙
　　　　　　嚴家豪
上列上訴人等因傷害致人於死案件，不服台灣高等法院中華民國
九十九年三月三十日第二審判決（九十八年度上訴字第三六一七
、四八四○號，起訴案號：台灣板橋地方法院檢察署九十七年度
偵字第一一三九○、一一四四一、一二八二五號），提起上訴，
本院判決如下：
    主  文
原判決關於葉姿吟、胡芙蓉、陳怡妙、譚岳民、黃勢翔部分均撤
銷，發回台灣高等法院。
其他上訴駁回。
    理  由
一、撤銷發回（即關於葉姿吟、胡芙蓉、陳怡妙、譚岳民、黃勢
翔）部分：
本件原判決撤銷第一審關於上訴人葉姿吟、胡芙蓉、陳怡妙、譚
岳民、黃勢翔等五人部分所為科刑之判決，改判均論處胡芙蓉、
譚岳民、黃勢翔共同傷害人之身體因而致人於死罪刑，及均論處
葉姿吟、陳怡妙幫助傷害人之身體因而致人於死罪刑。固非無見
。
惟查：（一）、加重結果犯之成立，必須行為人對於結果之發生
，客觀上能預見，而主觀上未預見。故共同正犯中一人所引起之
加重結果，其他共犯（教唆犯、幫助犯）或共同正犯應否同負加
重結果之刑責，端視該他人就此加重結果之發生，於客觀情形能
否預見為斷。原判決以藍國樑（由第一審法院另案審理）因交易
毒品與被害人呂紹禎滋生糾葛，而與胡芙蓉計畫強押被害人迫其
出面談判，案發當天適胡芙蓉與被害人相約前往台北縣三重市（
已改制為新北市三重區○○○路○段與中央南路口之咖啡店，乃
知會藍國樑，其他上訴人等亦紛趕赴該處等候助陣，藍國樑並指
示陳炳男（原判決論處罪刑後已撤回上訴而告確定）前往便利超
商購買白色水果刀一把，由陳怡妙轉交廖澤豪藏放於長褲口袋內
，嗣被害人甫抵該處即察覺有異迅駕車逃逸，藍國樑駕車附載葉
姿吟，於台北市○○路、歸綏街口，攔停被害人，其他上訴人等
聞訊亦轉赴該處，見藍國樑正與被害人互相拉扯，廖澤豪、譚岳
民、黃勢翔、陳炳男及嚴家豪乃共同趨前圍毆被害人，廖澤豪並
取出上開預藏之水果刀刺傷被害人臀部，終致被害人動脈斷裂，
引發出血性休克死亡等情，因認葉姿吟、胡芙蓉、陳怡妙、譚岳
民、黃勢翔等均應對被害人死亡之加重結果，同負其責。然藍國
樑於上開咖啡店處指示陳炳男購買水果刀，交由陳怡妙轉交廖澤
豪藏置褲袋一事，除彼等四人外，其餘葉姿吟、胡芙蓉、譚岳民
、黃勢翔等是否知情？又廖澤豪轉赴上開路口，於案發當時之深
夜，在群聚鬥毆之混亂中，取出預藏之上開水果刀刺向被害人，
是否為其餘葉姿吟、胡芙蓉、譚岳民、黃勢翔、陳怡妙等上訴人
客觀上所能預見？苟其餘上訴人就案發前藍國樑交付水果刀予廖
澤豪預藏之事，毫無所悉，案發時廖澤豪復係乍然抽刀刺傷被害
人，則被害人因此遭割斷動脈，引發出血性休克死亡之結果，客
觀上似非其餘上訴人所能預見。是上開各項疑慮，均攸關葉姿吟
、胡芙蓉、陳怡妙、譚岳民、黃勢翔等本件被訴傷害致人於死罪
責之判斷，乃原判決非但未於事實欄內認明記載，已不足為適用
法律及判斷其適用當否之依據，且未於理由內說明此部分所憑之
證據及其得心證之理由，自有理由不備之違法。（二）、證據取
捨與其價值之判斷，固屬於事實審法院自由行使之職權，但此項
判斷職權之行使，前後標準須相一致，否則即有判決理由矛盾之
違法。原判決併引上訴人等及藍國、陳炳男及曾在現場目擊被
害人受毆之證人鄭富銘多人之證言，認定藍國樑與胡芙蓉共同謀
議強押被害人後，即於民國九十七年三月二十、二十一日前後，
共同在藍國樑住處，將上情告知葉姿吟、陳炳男、譚岳民等人，
請彼等幫忙以壯聲勢，藍國樑另亦將上情告知其女友之妹陳怡妙
，胡芙蓉則將此事告知其友人黃勢翔。案發當天，藍國樑接獲胡
芙蓉上開通知時，葉姿吟適在藍國樑住處，乃隨同前往上址附近
等候，陳怡妙亦應藍國樑代為糾眾之請，而基於幫助傷害及妨害
自由之犯意，偕同男友廖澤豪到場助勢。藍國樑遂與胡芙蓉及陳
炳男、譚岳民、廖澤豪、黃勢翔、嚴家豪等人基於傷害、妨害自
由之共同犯意聯絡，於見被害人駕車前來，旋又因察覺異狀而逃
逸時，駕車追趕，葉姿吟亦隨同藍國樑駕車，並於攔停被害人後
，受藍國樑之託，基於幫助傷害及妨害自由之犯意，以電話聯絡
其他上訴人前來協助。而被害人遭藍國樑等多人圍毆時，胡芙蓉
、葉姿吟及陳怡妙三人均僅在場旁觀，並未動手共同毆打被害人
。俟被害人受傷，藍國樑等為閃躲到場警員，復強行將被害人抬
至其車上時，葉姿吟亦同行將被害人附載返回藍國樑住處等情。
如果實在，胡芙蓉、葉姿吟及陳怡妙三人參與本案之經過，雖各
有任務，但似均始終未分擔實行妨害自由與傷害等犯罪構成要件
之行為，乃原判決認定胡芙蓉係基於「共同」傷害與妨害自由之
犯意，葉姿吟、陳怡妙則係基於「幫助」傷害與妨害自由之犯意
，參與本件犯行，而分別論以傷害致人於死之共同正犯及幫助犯
，然其理由內，對何以彼等三人為如此輕重懸殊不同罪刑之認定
，竟未置一詞，其此部分理由顯然嚴重不備。（三）、陳怡妙始
終否認經手上開水果刀，原判決以藍國樑指示陳炳男購得水果刀
後，係經由陳怡妙轉交予廖澤豪一節，業經廖澤豪於第一審及原
審審理中證述明確，乃併引為認定陳怡妙幫助傷害致人於死犯行
論據之一。然藍國樑於偵查及原審（見第一一四四一號偵查卷二
第八六四頁、原審卷二第二九九頁背面）、廖澤豪自警詢以迄原
審審理時（見第一二八二五號偵查卷第十六、二十、五十五、五
十七、一○五頁、第一審卷一第七十四頁、原審卷二第二九八頁
正面、第三○二頁正面），均屢次陳稱廖澤豪與女友相偕趕赴上
開咖啡店會合時，因擔心對方人多勢眾，即詢問藍國樑如何防身
，適陳炳男欲前往便利商店，藍國樑乃囑其購買水果刀，並直接
交予廖澤豪供防身之用等語，互核相符，雖廖澤豪於第一審九十
八年四月十日審判期日曾一度更易其詞，改稱該刀係藍國樑交由
陳怡妙再轉交廖澤豪等語，然嗣於原審經陳怡妙選任辯護人詰問
，廖澤豪又稱藍國樑交付水果刀，是否經由陳怡妙轉交，因時隔
日久，已不復記憶（見原審卷第三○五頁正面）。原判決就卷內
所併陳上開不相一致之供述，並未說明其據以取捨判斷之理由，
徒以廖澤豪與藍國樑本不熟稔，純因女友陳怡妙與藍國樑係舊識
，始前來助勢，即以藍國樑經由陳怡妙交付水果刀予廖澤豪，尚
不違情為由，遽採信廖澤豪所為不利於陳怡妙之更易之詞，而捨
棄藍國樑、廖澤豪歷次所為上開有利於陳怡妙之供詞不採，殊難
謂無判決理由不備之違誤。以上，或為上訴意旨所指摘，或係本
院得依職權調查之事項。原判決上述之違背法令影響於事實之確
定，本院無可據以為裁判，應認原判決關於葉姿吟、胡芙蓉、陳
怡妙、譚岳民、黃勢翔部分，有發回更審之原因。
二、駁回（即關於廖澤豪、嚴家豪）部分：
按刑事訴訟法第三百七十七條規定，上訴於第三審法院，非以判
決違背法令為理由，不得為之。是提起第三審上訴，應以原判決
違背法令為理由，係屬法定要件。而上訴第三審法院之案件，是
否以判決違背法令為上訴理由，應就上訴人之上訴理由書狀加以
審查，如果上訴理由書狀並未依據卷內訴訟資料，具體指摘原判
決不適用何種法則或如何適用不當，或所指摘原判決違法情事，
顯與法律規定得為第三審上訴理由之違法情形，不相適合時，均
應認其上訴為不合法律上之程式，予以駁回。至原判決究有無違
法，與上訴是否以違法為理由，係屬二事。本件原審經審理結果
，認為上訴人廖澤豪剝奪他人行動自由及傷害致人於死等犯行明
確，因而撤銷第一審關於廖澤豪所為科刑之判決，改判依想像競
合犯，從一重論處廖澤豪共同傷害人之身體因而致人於死罪刑（
累犯，處有期徒刑十年），已詳敘調查、取捨證據之結果及憑以
認定犯罪事實之心證理由。並就廖澤豪否認犯行之供詞及其所辯
各語認非可採，予以論述。原判決依憑共同正犯藍國樑於偵查中
證稱案發當天，因胡芙蓉以電話簡訊表示正將被害人誘騙至台北
縣（已改制為新北市）之八五度Ｃ咖啡店，且被害人一方共有九
人，其乃通知陳怡妙鳩集人手前來協助等語，證人陳怡妙於偵查
中亦供承案發當天，因藍國樑以電話要求其代為尋求支援人力，
協助藍國樑「強押」被害人，其乃委請廖澤豪幫忙，而與廖澤豪
先同往上開咖啡店，復轉往本件案發現場之台北市○○路、歸綏
街口，於此現場，包括廖澤豪在內共同犯本案之男性，均一同圍
毆被害人等語，廖澤豪於偵查中並自承案發當天上午一時許，正
與陳怡妙吃宵夜時，適接獲藍國樑來電表示其欲與人談判，要求
彼等到場，彼等乃相偕前往上開現場等情，再者，上開證人與其
餘共同被告葉姿吟、胡芙蓉、陳炳男、黃勢翔、嚴家豪且一致指
證當天廖澤豪確共同圍毆被害人，即廖澤豪亦自承其抵達現場時
，見藍國樑正與被害人拉扯，乃趨前幫忙拉住被害人等語，因認
廖澤豪就本件藍國樑、陳炳男、譚岳民、黃勢翔、嚴家豪等人先
在本件案發現場之台北市○○路、歸綏街口，共同圍住被害人並
予以毆打施暴，阻擋其離去，於被害人受傷後，見警察趕赴現場
，復由藍國樑命陳炳男、譚岳民、嚴家豪、黃勢翔強行將被害人
抬入其自用小客車內，並駕駛該車搭載葉姿吟、陳炳男、譚岳民
返回其住處，而以非法方法，剝奪被害人行動自由之犯行，有共
同犯意聯絡及行為分擔，業於理由內，論述甚詳。廖澤豪上訴意
旨雖以依上開證人葉姿吟等八人之供述，就本件將被害人載返藍
國樑住處一事，事先並無協議，廖澤豪係事後始知被害人被載至
藍國樑住處，且未分擔將被害人強行抬至藍國樑座車內之行為，
原判決就此等有利於廖澤豪之證言，均未予採納，亦未說明理由
，有理由不備之違法云云。然廖澤豪既就強押被害人，攔阻其離
去一事，與藍國樑等人間有共同犯意聯絡，則對藍國樑等為閃躲
趕赴現場之警員，而將被害人由上開現場強行帶往藍國樑住處之
部分行為，自亦概括及之。上訴意旨執以指摘，顯非適法。又原
判決事實欄記載被害人被毆受傷後，「藍國樑見有警員到場，即
命陳炳男、譚岳民、嚴家豪、黃勢翔」強行將被害人抬入其所駕
駛之車牌六八七九─TK號自用小客車內等情，業於理由欄貳、二
(三)，援引葉姿吟、陳炳男、嚴家豪、陳怡妙及廖澤豪之供述，
資為此部分認定事實所憑之證據，經核其事實認定與理由之論述
，並無矛盾；雖其理由欄貳、一，說明上訴人等對第一審判決所
認定事實不加爭執部分，略以案發當天，因警方到場，遂由「藍
國樑、陳炳男、譚岳民、嚴家豪」將被害人押入車內云者，核與
上開事實、理由俱不盡相符，然此等誤載之微疵，於本件認定廖
澤豪傷害致人於死犯罪之本旨不生影響，廖澤豪上訴意旨執以指
摘原判決有理由矛盾之違法云云，亦與法律所規定得上訴第三審
之理由不相適合。而加重結果犯係立法者就所發生與基本犯罪行
為具有相當因果關係，而為實行基本犯罪之行為人於犯罪時主觀
上未能預期之加重結果，以客觀上所能預見者為限，施予較基本
犯罪為重之刑罰，藉以嚇阻行為人以較不安全之方式，實行犯罪
，以達刑罰防衛社會之功能。是加重結果犯之成立，端視是否發
生加重結果為斷，至該加重結果，本非基本犯罪行為人行為時主
觀上所欲發生者，是該行為人就於基本犯罪行為時主觀上未預期
之結果，於行為後，始預見其可能發生，然因不欲其發生乃加防
止，苟未能有效防止而仍發生加重結果，自應對該加重結果負責
，其防止僅屬犯後態度而得作為量刑審酌之事由，要無因其中止
而得減免其刑可言。原判決就本件被害人死亡係由於廖澤豪持刀
刺擊，造成動脈斷裂引發出血性休克所致，已援引法務部法醫研
究所鑑定報告詳為說明，是被害人之死亡與上訴人等之傷害行為
有相當因果關係甚明，縱廖澤豪於傷害被害人事後，曾試圖將其
送醫，然既因故未能施予有效之救治以阻止被害人發生死亡之加
重結果，於其傷害行為與死亡結果間之因果關係並無影響，廖澤
豪自仍應負傷害致人於死罪責。上訴意旨以廖澤豪事後，曾為被
害人施行救活，並囑由藍國樑將之送醫，本件純係藍國樑延遲將
被害人送醫，始造成被害人死亡，該死亡結果與本件傷害行為無
因果關係，亦非廖澤豪所能預見云云，指摘原判決採證認事不當
且理由不備。經核客觀上亦顯不足據以辨認原判決已具備違背法
令之形式要件。綜上說明，本件廖澤豪之上訴不合法律上程式，
應予駁回。至上訴人嚴家豪不服原審判決，雖於九十九年四月十
五日提起上訴，然並未依刑事訴訟法第三百八十二條第一項規定
，於上訴時併於書狀內敘述上訴理由，亦未於其後十日內補提理
由書狀於原審法院，迄今逾期已久，於本院判決前仍未補提理由
書狀，其上訴自非合法，應依刑事訴訟法第三百九十五條後段，
予以駁回。
據上論結，應依刑事訴訟法第三百九十七條、第四百零一條、第
三百九十五條，判決如主文。
中    華    民    國  一○○  年    五    月    五    日
                      最高法院刑事第二庭
                          審判長法官  張  淳  淙  
                                法官  劉  介  民  
                                法官  蔡  彩  貞  
                                法官  魏  新  和  
                                法官  孫  增  同  
本件正本證明與原本無異
                                      書  記  官  
中    華    民    國  一○○  年    五    月   十二   日
                                                       s